【裁判字號】    97,台上,2599
【裁判日期】    971211
【裁判案由】    履行契約等
【裁判全文】
最高法院民事判決            九十七年度台上字第二五九九號
上  訴  人  甲○○
訴訟代理人  楊盤江律師
被 上訴 人  乙○○
訴訟代理人  曾耀聰律師
上列當事人間請求履行契約等事件，上訴人對於中華民國九十七
年七月三十日台灣高等法院台中分院第二審判決（九十七年度上
字第九七號），提起上訴，本院判決如下：
    主  文
上訴駁回。
第三審訴訟費用由上訴人負擔。
    理  由
本件被上訴人主張：兩造之父廖炳煌所有系爭坐落台中市○○區
○○段第一四八、第一五五地號二筆土地（下稱系爭二筆土地）
，信託登記於上訴人與訴外人即兩造二哥廖鎮鎰名下。兩造之父
去世後，上訴人與廖鎮鎰出賣系爭二筆土地，得款新台幣（下同
）三千二百餘萬元，該三千二百萬元本應由兩造、廖鎮鎰、廖鎮
鈺兄弟四人（下稱兄弟四人）均分，惟竟由上訴人及廖鎮鎰二人
取走。嗣經兩造協商，上訴人同意就伊所取得之一千六百餘萬元
，給付其中三分之一予伊。遂於民國九十五年三月十九日，在訴
外人吳武雄見證下訂立付款協議書（下稱系爭付款協議書）約定
內容為：「已付鎮鏞（即被上訴人）四十萬元，九十五年四月三
日再付二百十萬元。餘款五十萬元正，於九十五年七月二十日再
給，其餘款項政府徵收土地款後再給鎮鏞（約一百三十萬元正）
」。詎上訴人除訂立協議書時已付四十萬元，及僅再給付六十萬
元，其餘款項三百三十萬元則迄今任催不理等情，依系爭付款協
書之約定，求為判命上訴人給付三百三十萬元及其法定遲延利息
之判決（第一審判決上訴人應給付被上訴人四百七十萬五千一百
二十元本息，上訴人僅就其中之三百三十萬元本息聲明不服。另
被上訴人請求上訴人移轉坐落台中市○○區○○段第二九四地號
之土地一筆之應有部分八分之一，經第一審判決被上訴人勝訴後
，未經上訴人聲明不服）。
上訴人則以：系爭付款協議書，雖未載明「贈與」二字，然從書
面文字可知，兩造間合意由伊給付被上訴人一定金額，而被上訴
人並未對伊有相對性給付或付出任何代價，是系爭付款協議書在
性質上自屬贈與契約無疑，伊即得依民法第四百零八條第一項之
規定，撤銷本件贈與。則被上訴人依據系爭付款協書之約定，請
求伊給付贈與之金額，顯無理由等語，資為抗辯。
原審審理結果，以：兩造之所以於九十五年三月十九日簽訂系爭
付款協議書，乃被上訴人向上訴人請求將上訴人所取得系爭二筆
土地出賣後之部分價款，分配與被上訴人，為上訴人所不爭執。
再據證人吳武雄證稱：「兩造為了上訴人出賣土地之款項不給被
上訴人，鬧到吳家。被上訴人要求上訴人給付金錢，上訴人同意
並自行書寫協議書，當時伊為見證人，並有簽名」等語無訛。可
見兩造於簽訂系爭付款協議書前確有爭執，而上訴人所以願給付
被上訴人相當金錢，既為就其所取得系爭二筆土地價款分配予被
上訴人之爭執，達成協議，自難認系爭協議書係兩造以成立贈與
之意思而訂立，則該「協議」非無償贈與被上訴人相當財產之贈
與契約，自非贈與契約。是兩造為終止分配上開價款之爭執，而
簽訂付款協議書，其本意顯係和解，系爭付款協議書要屬和解契
約無訛。故上訴人所稱系爭付款協議書為贈與契約，並主張依贈
與契約規定撤銷贈與等情，自非可採。按解釋意思表示，應探求
當事人之真意，不得拘泥於所用之辭句，民法第九十八條固有明
文。惟按解釋契約，固須探求當事人立約時之真意，不能拘泥於
契約之文字，但契約文字業已表示當事人真意，無須別事探求者
，即不得反捨契約文字而更為曲解。另按當事人主張有利於己之
事實者，就其事實有舉證之責任。民事訴訟法第二百七十七條前
段，亦定有明文。查系爭付款協議書係約定「已付鎮鏞四十萬元
，九十五年四月三日再付二百十萬元。餘款五十萬元正，於九十
五年七月二十日再給，其餘款項政府徵收土地款後再給鎮鏞（約
一百三十萬元正）」，有兩造不爭執系爭付款協議書在卷可憑，
以該段文字內容觀之，僅係單純約定上訴人應分期給付各該款項
予被上訴人，上訴人雖辯稱該內容文字中載明為「『約』一百三
十萬元」而非「一百三十萬元」，其真意即係上訴人之付款『尚
須扣除』上訴人與廖鎮鈺為支付佃農補償金，而向銀行借款所支
出之利息，及系爭二筆土地之買賣手續費，共計二百二十一萬一
千五百八十二元云云，然為被上訴人所否認，而就前揭約定前後
文義綜合加以觀察，除載明二百十萬元、五十萬元之給付時期，
以及其餘款項待有土地徵收補償費再給被上訴人約一百三十萬元
外，並無任何一字直接提及或可間接推知上訴人所應給付者，尚
應扣除上訴人與廖鎮鈺為支付佃農補償金，而向銀行借款所支出
之利息，及系爭二筆土地之買賣手續費等情，然協議書所載上訴
人應付最後乙筆款項係一百三十萬元，此事實，上訴人已於第一
審審理中多次自認。另上訴人雖舉證人廖鎮鈺證稱：被上訴人有
同意因其未支出廣順段第一六○地號土地之佃農補償金一千五百
萬元，而由上訴人與伊向銀行借款以支付，故系爭協議書之金額
尚須扣除上開借款所支出之利息等情，惟證人既自承於兩造協議
時並未在場，顯不能知悉兩造間簽訂系爭協議書時所謂「約」真
意所在，自無不足為上訴人有利之認定。又上訴人提起上訴後，
主張以其繳納坐落台中市○○區○○段第一六○地號土地之貸款
，利息債權二百十九萬五千七百六十七元抵銷云云，惟被上訴人
否認有積欠上訴人何利息債務。且上訴人主張被上訴人負有此債
務，係以證人廖鎮鈺及借據為證。然證人廖鎮鈺亦陳述伊對被上
訴人有利息債權，則廖鎮鈺就其與自己利害關係攸關，所為證言
難免偏頗上訴人，自己亦蒙其利，故其證詞本無足採。況證人廖
鎮鈺於第一審先是證稱：「當初被上訴人有同意利息讓我們扣。
後來兩造間可能金額有一些爭執，才會去吳武雄那邊去」，即先
有兄弟三人協議，才有到吳武雄處簽協議書之事。然同次，證人
廖鎮鈺又證稱：「（利息部分）上訴人是在付款協議書簽立之後
，上訴人要給被上訴人一百萬元，但尚未全部給付之前」，所述
竟明顯前後矛盾，益徵其證詞不實。嗣於第二審審理中，亦未具
體指出被上訴人究竟如何應允給付利息，自不足為上訴人有利之
認定。況且，出賣該一六○地號土地，所得價金，係由上訴人等
其他三名兄弟朋分，被上訴人未得分文，為兩造所不爭執，且土
地貸款為上訴人自行投資利用，因投資失利土地才便宜出售，復
經證人廖秀慈供明在卷，則更無由被上訴人負擔其利息之理。從
而，被上訴人本於系爭協議書，訴請上訴人履行協議書之條款，
如數給付三百三十萬元本息，於法有據，應予准許，並說明其餘
攻擊防禦方法與判決結果不生影響，不逐一審酌，爰將第一審所
為上訴人敗訴之判決予以維持，駁回上訴人之上訴，於法核無違
誤。上訴論旨，就原審認定事實、取捨證據之職權行使，指摘原
判決違背法令，求予廢棄，非有理由。
據上論結，本件上訴為無理由。依民事訴訟法第四百八十一條、
第四百四十九條第一項、第七十八條，判決如主文。
中    華    民    國  九十七  年   十二   月   十一   日
                      最高法院民事第五庭
                          審判長法官  劉  延  村
                                法官  許  澍  林
                                法官  黃  秀  得
                                法官  童  有  德
                                法官  許  正  順
      本件正本證明與原本無異
                                      書  記  官
中    華    民    國  九十七  年   十二   月  二十三  日
                                                Ａ


司法院資訊處製作；財團法人民間司法改革基金會備份。
